臺灣高等法院刑事判決
109年度交上易字第179號
上  訴  人  臺灣士林地方檢察署檢察官
被      告  陳柏蒼  



指定辯護人  葉月雲律師(義務辯護)
輔  佐  人  黃馨    



上列上訴人因被告過失傷害案件，不服臺灣士林地方法院108年
度審交易字第1015號，中華民國109年3月27日第一審判決（起訴
案號：臺灣士林地方檢察署108年度調偵字第950號），提起上訴
，本院判決如下：
    主  文
原判決撤銷。
陳柏蒼犯過失傷害罪，處拘役參拾伍日，如易科罰金，以新臺幣
壹仟元折算壹日。
    事  實
一、陳柏蒼於民國108 年4 月19日18時30分許，騎乘車號000-00
    0 號普通重型機車，沿臺北市士林區延平北路7 段106巷（
    即社子大橋下方道路）由南往北方向行駛，原應注意不得在
    設有禁止迴車標誌路段迴車，而依當時天候、道路狀況，並
    無不能注意之情，竟疏未注意，貿然迴轉欲上社子大橋，適
    有葉三儀騎乘車號000-0000號普通重型機車，沿上開路段對
    向由北往南行駛欲直行上社子大橋，突見陳柏蒼機車出現煞
    避不及，致在社子大橋下橋處社子端北側，葉三儀所騎機車
    前車頭碰撞陳柏蒼所騎機車左側車身，葉三儀因而人車倒地
    ，受有頭部外傷併腦震盪、左前臂擦傷、右上頷骨及右側眼
    眶骨底骨折傷害，陳柏蒼亦受有創傷性腦出血、複視等傷害
    (葉三儀所涉過失傷害案件，經原審法院109年度交易字第4
    號判決無罪，上訴本院審理中，下稱原審另案)。陳柏蒼肇
    事後，於有偵查犯罪職權機關或公務員發覺前，自首並接受
    裁判。
二、案經被害人葉三儀訴由臺灣士林地方檢察署檢察官偵查起訴
    。
    理  由
一、證據能力：被告以外之人於審判外之言詞或書面陳述，除法
    律有規定者外，不得作為證據，刑事訴訟法第159 條第1 項
    定有明文。又被告以外之人於審判外之陳述，雖不符刑事訴
    訟法第159 條之1 至第159 條之4 之規定，而經當事人於審
    判程序同意作為證據，法院審酌該言詞陳述或書面陳述作成
    時之情況，認為適當者，亦得為證據；當事人、代理人或辯
    護人於法院調查證據時，知有同法第159 條第1 項不得為證
    據之情形，而未於言詞辯論終結前聲明異議者，視為有前項
    之同意，刑事訴訟法第159 條之5 亦定有明文。本判決所引
    用之供述證據，檢察官、被告及其辯護人均未爭執證據能力
    ，於本院言詞辯論終結前亦均未聲明異議（見本院卷第159
    至164頁），本院審酌各該證據作成時之情況，並無不當，
    認以之作為證據亦屬適當，自有證據能力。又本判決所引用
    之非供述證據，經核其作成及取證程序均無違法之處，且與
    本案具有關連性，檢察官、被告及其辯護人復無爭執其證據
    能力，亦有證據能力。
二、訊據被告對於騎乘機車違反道路交通安全規則第106條第2款
    規定，在上開設有禁止迴車標誌路段迴車，致肇本件車禍事
    故等情，於偵查、原審及本院審理均坦承不諱，惟辯稱告訴
    人騎乘機車有超速、闖紅燈及未注意車前狀況行為，其就車
    禍之發生亦有過失云云。
三、經查：
　　㈠被告騎乘機車行經上開設有禁止迴車標誌路段迴車，致告
      訴人騎乘機車閃煞不及，所騎乘機車前車頭碰撞被告機車
      左側車身，告訴人因而人車倒地，受有前揭傷害等情，除
      據被告坦承在卷外，核與告訴人於警詢、偵查之指訴情節
      大致相符，並有臺北市政府警察局士林分局道路交通事故
      現場圖、道路交通事故調查報告表㈠、㈡、當事人登記聯單
      、酒精測定紀錄表、號誌運作表、自首情形紀錄表及現場
      照片（見臺灣士林地方檢察署108年度偵字第8093號影卷〈
      下稱第8093號偵卷〉第16至22頁反面）、臺灣士林地方檢
      察署檢察事務官勘驗筆錄（同上偵卷第37頁反面至39頁）
      、現場監視器翻拍畫面4 張（同上偵卷第13頁）、現場監
      視器畫面光碟1 片、臺北榮民總醫院108 年4 月20日急字
      第80371 號診斷證明書（同上偵卷第12頁）、臺北榮民總
      醫院108 年4 月21日急字第80606 號診斷證明書各1 紙（
      同上偵卷第12頁反面）、臺北市立關渡醫院108 年6 月4 
      日診字第000000000 號一般診斷書（偵卷第34頁反面）、
      臺北榮民總醫院108 年6 月27日門字第22217 號診斷證明
      書（偵卷第35頁）等資料在卷可稽，被告之自白與事實相
      符，可以採信，告訴人所受傷害與被告之過失行為有相當
      因果關係，被告過失傷害犯行，可以認定。
　  ㈡被告及其辯護人雖以前詞置辯。惟查：
　　　⒈車禍現場號誌變換及事故發生前告訴人、被告行進方向
        之號誌為何?經原審另案勘驗現場監視器光碟如附件所
        示（有關告訴人、被告稱謂，本案與原審另案之稱謂互
        易)，有原審另案勘驗筆錄及翻拍照片可稽（見原審法
        院另案109年度交易字第4號影卷第61至62、75至91頁）
        。依勘驗結果，被告騎乘機車違規迴車上橋時，其行進
        方向（南往北）號誌為綠燈，告訴人（北往南）號誌已
        轉為紅燈，固屬明確，惟因當時下雨，天色已暗，加以
        往來車輛車燈照射，致無法辨識告訴人機車係何時通過
        路口停止線及當時之號誌。
　　　⒉證人即警員曾世宏於原審另案證稱：有無闖紅燈是以停
        止線為準，現場圖平面道路北往南有一條停止線，闖紅
        燈的判斷標準是以這邊的號誌為準，就是轉紅燈時跨出
        停止線才是闖紅燈，前面有1 個輔助號誌，那是要給對
        向看的，因為這邊很長，約有75公尺，本件無法判斷葉
        三儀在經過路口停止線時為綠燈或紅燈，主要是錄影畫
        面不清楚，有燈光問題；若葉三儀在綠燈的時候經過還
        會跟對方碰撞，那經驗上來說可能是他在這段路中有些
        路況，例如當時這邊的車子狀況會影響行車速度等語（
        見原審另案交易卷第56、58、65頁）。是依曾世宏證詞
        ，並無法認定告訴人有闖紅燈，且北往南方向由路口停
        止線至社子大橋距離約75公尺，案發路段速限為時速30
        公里，有道路交通事故調查報告表㈠可稽，而依卷內資
        料並無告訴人機車當時行進速度之事證，倘以速限30公
        里計算，從該路口停止線至社子大橋約需要9.06秒，若
        速度低於30公里，則所需時間相對更長，因之，曾世宏
        所證告訴人綠燈（或黃燈）通過路口停止線還會跟被告
        碰撞之可能原因，即非可完全排除。
　　　⒊本件車禍經送臺北市交通事件裁決所鑑定、臺北市政府
        交通局覆議，雖均認定被告騎乘機車於綠燈「在設有禁
        止迴轉標誌路段迴車」行為，至於告訴人騎乘機車部分
        ，則因跡證不足無法判斷其行車管制號誌狀態而不予鑑
        定或覆議等情，有前揭鑑定機關109 年1 月2 日北市裁
        鑑字第1083185597號函、109 年6 月5 日北市交安字第
        1093001707號函（原審另案交易卷第121、133 、134 
        頁）可稽，是並不能證明告訴人有超速、闖紅燈之違規
        行為。
　　　⒋依現場照片觀之（見第8093號偵卷第67頁），車禍發生
        時（當日18時30分許）有下雨，雖有路燈，但光線並非
        明亮，而依原審另案勘驗筆錄所載，被告機車前方有一
        輛休旅車，該車車燈應會影響對向告訴人之視線，而被
        告機車在休旅車後方，休旅車之高度亦會遮蔽被告機車
        ，使對向來車不易察覺，則被告騎乘機車尾隨休旅車後
        方行駛，突然迴車往社子大橋方向行駛，依當時之客觀
        情狀，告訴人於警詢供稱：「因前方有一台轎車，我行
        駛在轎車左後方，當時我騎車行經社子大橋上橋處時號
        誌是綠燈，我是跟著前方一部米色轎車通過的，但當時
        下大雨，我有特別注意四周，但不知道對方陳柏蒼先生
        會違規迴轉，當我看到他時已經來不及閃避了，之後我
        就撞到陳柏蒼先生了。」「我的前車身撞到陳柏蒼的機
        車車身中間處。」等語（見8093號偵卷第3頁反面），
        所稱「看到他時已經來不及閃避」等語，即非無可採信
        。是亦不能證明告訴人有未注意車前狀況之過失。
　  ㈢綜上，被告及辯護人所辯上情，俱無可採信，本件事證明
      確，被告犯行可以認定，應予依法論科。　　
　四、論罪及撤銷改判：
　　　㈠行為後法律有變更者，適用行為時之法律。但行為後之
        法律有利於行為人者，適用最有利於行為人之法律。刑
        法第2 條第1 項定有明文。被告行為後，刑法第284 條
        於108 年5 月29日修正公布，同年月31日生效施行。修
        正前刑法第284 條規定：「（第1 項）因過失傷害人者
        ，處6 月以下有期徒刑、拘役或5 百元以下罰金，致重
        傷者，處1 年以下有期徒刑、拘役或5 百元以下罰金。
        （第2項）從事業務之人，因業務上之過失傷害人者，
        處1 年以下有期徒刑、拘役或1 千元以下罰金，致重傷
        者，處3 年以下有期徒刑、拘役或2 千元以下罰金。」
        修正後規定：「因過失傷害人者，處1 年以下有期徒刑
        、拘役或10萬元以下罰金，致重傷者，處3 年以下有期
        徒刑、拘役或30萬元以下罰金。」經比較修正前後之規
        定，修正後規定並無較有利於被告，依刑法第2 條第1 
        項前段規定，應適用被告行為時即修正前刑法第284 條
        第1 項前段規定論處。
　　  ㈡核被告所為，係犯修正前刑法第284條第1項前段過失傷
        害罪。公訴意旨雖認被告係犯修正前刑法第284條第2項
        前段業務過失傷害罪。惟刑法上所謂業務，係指個人基
        於其社會地位反覆執行之事務，包括主要業務及其附隨
        之準備工作與輔助事務。此項附隨事務，並非漫無限制
        ，必須與其主要業務有直接、密切關係者，始可包含在
        業務概念而認屬業務範圍。被告雖供稱：我擔任雜糧行
        的送貨司機，平時開公司的車幫忙送米等語（見他字卷
        第25頁），然被告案發時係騎乘機車，並非駕駛貨車執
        行工作內容，是被告騎乘機車行為，難認與其駕駛貨車
        業務有何直接、密切關係而可認屬其附隨事務，難認係
        業務上過失行為。公訴意旨容有未洽，惟其基本社會事
        實同一，起訴法條應予變更。
　　　㈢被告騎乘機車肇事後，在有偵查犯罪職權之機關或公務
        員發覺前，於處理人員前往醫院處理時，當場承認其為
        肇事者，有臺北市政府警察局道路交通事故肇事人自首
        情形紀錄表1 紙在卷可稽（見第8093號偵卷第19頁反面
        ），被告其後接受裁判，符合自首之規定，爰依刑法第
        62條前段規定減輕其刑。
　　  ㈣原審認被告犯行明確，而予論罪科刑，固非無見。惟原
        判決事實欄認定告訴人有違反號誌管制之闖紅燈違規行
        為，惟理由欄並未說明理由及所憑之依據，已有理由不
        備之違法，且本案並無證據證明告訴人有闖紅燈行為，
        已如前述，原判決事實認定即有違誤。檢察官上訴意旨
        以告訴人並無闖紅燈，指摘原判決事實認定錯誤，為有
        理由，應由本院將原判決撤銷改判。至於檢察官上訴意
        旨另指原判決量刑過輕云云，惟原判決既經本院撤銷改
        判，即無就量刑有無違失再予論述之必要，附此敘明。
　　　㈤爰審酌被告駕駛動力交通工具參與道路交通，本應注意不得在設有禁止迴車標誌路段迴車，竟疏未注意及此，貿然迴車，致肇本件車禍，告訴人因此受有前揭傷害，惟念及被告犯後坦認犯行，態度尚可，兼衡其自陳高職畢業之智識程度、目前從事物流業、月薪約新臺幣3 萬元、已婚、有2 名子女之家庭生活經濟狀況（見原審審交易卷第61 頁），迄未與告訴人達成和解，及被告因本件車禍亦受有創傷性腦出血、複視等傷勢，現有認知功能障礙且領有重大傷病卡，有被告提出之診斷證明書等一切情狀，量處如主文第2項所示之刑，並諭知易科罰金之折算標準。辯護意旨雖請求給予被告緩刑云云。然被告因考量自身經濟能力，致未能與告訴人達成和解，惟本院量刑時已審酌上開一切情狀，所宣告之刑亦為法定刑之低度刑，綜合上情，認尚無以暫不執行為適當，爰不予宣告緩刑，附此敘明。
據上論斷，應依刑事訴訟法第369條第1項前段、第364條、第299
條第1項前段，判決如主文。
本案經檢察官陳銘鋒提起公訴，檢察官謝幸容提起上訴，檢察官
陳錫柱、許祥珍到庭執行職務。
中　　華　　民　　國　　110 　年　　1 　　月　　26　　日
                  刑事第十四庭  審判長法　官  黃斯偉
                                      法　官  許泰誠
                                      法　官  黎惠萍
以上正本證明與原本無異。
不得上訴。
                                      書記官  江采廷
中　　華　　民　　國　　110 　年　　1 　　月　　26　　日
附錄本案論罪科刑法條全文：
修正前中華民國刑法第284條第1項前段
因過失傷害人者，處六月以下有期徒刑、拘役或五百元以下罰金
，致重傷者，處一年以下有期徒刑、拘役或五百元以下罰金。

附件：
編號 時間 告訴人行進方向號誌 被告行進方向號誌 錄影畫面 1 17時49分1秒至同時分25秒 綠燈 紅燈  2 17時49分25秒至同時分28秒 黃燈 紅燈 同時分26、27秒時，錄影畫面變為黑白。 3 17時49分28秒至同時分31秒 紅燈 紅燈 所有號誌均為紅燈。 4 17時49分31秒至同時分55秒 紅燈 綠燈  5 17時49分55秒至同時分58秒 紅燈 黃燈  6 17時49分58秒至同時50分1秒 紅燈 紅燈  7 17時50分1秒至同時分25秒 綠燈 紅燈 1.同時分4秒時，因該監視器鏡頭對面有車輛開啟頭燈，導致該路口之錄影畫面因過於明亮而無法辨識。 2.同時分14秒時，被告之機車出現在社子大橋下方道路，同時分23秒時，被告機車停在休旅車後方停等紅燈。 8 17時50分25秒至同時分28秒 黃燈 紅燈 該監視器鏡頭對面有車輛開啟頭燈，導致錄影畫面因過於明亮而無法清晰辨識路口狀況。 9 17時50分28秒至同時分31秒 紅燈 紅燈  
10 17時50分31秒至同時分55秒 紅燈 綠燈 同時分35秒可見被告機車緩慢往前行駛，但該路口因車輛開啟頭燈，導致過於明亮而無法清楚辨識，監視器畫面在同時分41秒恢復成全彩，但此時已看不見被告之機車。